臺灣高雄地方法院民事判決　九十一年度簡上字第二七號
　　上訴人即被上訴人　乙○○
　　訴訟代理人　　　　甲○○
　　送達代收人　　　　丙○○
　　上訴人即被上訴人　丁○○
右當事人間請求損害賠償事件，兩造對於中華民國九十年四月四日本院八十九年度雄
簡字第一三七一號第一審判決各自提起上訴，本院判決如左：
    主    文
原判決命上訴人丁○○給付新台幣貳拾萬元及准其假執行之聲請部分，暨命上訴人丁
○○負擔訴訟費用之裁判均廢棄。
右開廢棄部分，上訴人乙○○在原審之訴及其假執行之聲請均駁回。
上訴人乙○○之上訴及其擴張之訴均駁回。
第一審關於命上訴人丁○○負擔訴訟費用部分、第二審訴訟費用及擴張之訴訴訟費用
均由上訴人乙○○負擔。
    事    實
甲、上訴人即被上訴人乙○○方面：
壹、聲明：
一、原判決不利於上訴人乙○○之部分廢棄。
二、右廢棄部分，被上訴人丁○○應再給付上訴人乙○○新台幣（下同）六十萬元。
三、上訴人丁○○之上訴駁回。
貳、陳述：除與原審判決書所載者相同予以引用外，補稱：
一、因上訴人即被上訴人丁○○之偽證行為，使上訴人乙○○無法有效獲得法律所判
    訴外人林建宏應賠償之三十萬元之財物上損失，與被上訴人丁○○之偽證行為有
    因果關係，原判決對於上訴人乙○○所受財產上損失部分，未命上訴人丁○○賠
    償，亦未說明理由，有判決不備理由之違法，自應命上訴人丁○○賠償上訴人乙
    ○○財產上之損失方為合理。原判決既認上訴人丁○○之偽證行為已不法侵害原
    告之人格法益而情節重大，造成上訴人乙○○精神、身體、家庭、工作上極大的
    痛苦與負擔，若予負擔此非財產上之損害亦屬有據。另斟酌上訴人乙○○為公務
    人員，因本案使考績晉升受到極大之不利影響，而上訴人丁○○身為司法機關公
    務人員，當有相當之法律常識經驗，竟於司法機關偵審時，故意三次為虛偽之陳
    述，浪費訴訟資源，妨害司法公信，且上訴人丁○○之收入不惡，僅命被上訴人
    丁○○賠償二十萬元之精神賠償金，顯不適當。是上訴人丁○○應給付上訴人乙
    ○○財產上之損失三十萬元及精神慰籍金五十萬元，合計共八十萬元方屬合理。
二、又上訴人丁○○所犯之偽證罪，在侵害國家法益之同時，亦侵害上訴人乙○○之
    法益，造成家庭、身體、精神上長期鉅大之痛苦，另如違反水利法，消防法、建
    築法、山坡地開發法等，雖係侵害國家法益，但亦同時侵害相關私人法益，故難
    謂偽證罪之受害人上訴人乙○○不能提出損害賠償聲請。
三、再者上訴人乙○○係於八十九年間，聽到林建宏開庭陳述才知悉林建宏教唆上訴
    人丁○○偽證，所以才提出偽證罪告訴，是本件損害賠償請求權，應自八十九年
    間即上訴人丁○○之侵權行為時起算，況本案發生於八十二年間，至今尚未逾十
    年，依民法第一百九十七條第一項但書規定，本件損害賠償請求權之消滅時效尚
    未完成。
參、證據：援用原審之立證方法，另提出台灣高等法院高雄分院九十年度上訴字第八
    六四號刑事判決一件為證。
乙、上訴人即被上訴人丁○○方面：
壹、聲明：如主文所示。
貳、陳述：除與原審判決書所載者相同予以引用外，補稱：
一、上訴人乙○○係以侵權行為之法律關係提起本件訴訟，惟按民法第一百九十五條
    第一項規定僅限於人格權被侵害方得請求賠償相當之金額，本件上訴人丁○○縱
    認有偽證情事，然與人格權無關，自非得請求精神上損害賠償。實務上認偽證罪
    係侵害國家法益，非屬侵害個人法益，縱然各人利益因行為人之偽證而間接受有
    影響，仍非犯罪之直接被害人，故不得告訴。因此縱認上訴人丁○○涉有偽證，
    侵害國家法益，上訴人乙○○非犯罪之被害人，依法無損害賠償請求權。原審竟
    認定上訴人丁○○浪費訴訟資源、妨害司法公信、導致原告無法有效行使訴訟權
    等情，遽依侵權行為之法律關係而為上訴人丁○○不利之判決，顯係違誤，原審
    判決竟又認上訴人丁○○導致上訴人乙○○無法有效行使訴訟權，堪認已不法侵
    害上訴人乙○○之人格法益等語，顯係將訴訟權與人格法益混為一談，自有未洽
    。
二、又證人之證詞採納與否，仍由執行審判職務之法院自由決定，亦即對於證人之證
    詞，法院自有不予採納之法定職權，他人絕無因偽證行為而直接或同時受有損害
    之可能，從而他人之受有損害，與偽證行為並無相當因果關係甚明。況於鈞院八
    十二年度交易字第一三四號訴外人林建宏過失傷害刑事案件中，法院並未採納上
    訴人丁○○之證詞，何來上訴人乙○○之訴訟權、人格權受損害？其與上訴人丁
    ○○之證詞何來因果關係？而侵權行為請求權之成立，以受有實際損害為成立要
    件，然查上訴人乙○○於原審並未舉證證明其精神上有何損害，況於上訴人乙○
    ○提出告訴之林建宏過失傷害刑事案件中，法院未採納上訴人丁○○之證詞，並
    依法對林建宏論罪科刑，就上訴人乙○○所受傷害，法院亦已對加害人林建宏懲
    處，上訴人乙○○自無精神上之痛苦，原判決未予究明，遽為上訴人丁○○不利
    之判決，顯係違法。
三、上訴人丁○○並未為虛偽陳述，原審判決認定上訴人丁○○犯有偽證行為等情，
    顯係以鈞院八十九年度訴字第四一三號刑事判決率而推斷而來，本件訴訟既已移
    送民事庭，即為獨立之民事訴訟，且上訴人丁○○所涉偽證罪嫌，業經提起第三
    審上訴審理中，是上訴人丁○○是否確有偽證犯行尚未確定，原審判決以前揭第
    一審刑事判決認定事實為民事判決之基礎，而未依法將調查該刑事判決認定事實
    之結果所得心證之理由，記明於判決，顯有違誤。
四、上訴人乙○○另案訴請林建宏損害賠償事件，業經台灣高等法院高雄分院認於偽
    證罪之刑事訴訟程序提起附帶民事訴訟，因該刑事訴訟之犯罪事實並非侵害個人
    私權，致生損害者，則該附帶民事訴訟之提起即屬不合法，而駁回上訴人乙○○
    之請求。
五、上訴人乙○○於八十二年間對林建宏提出過失傷害告訴時，上訴人丁○○在法庭
    上證稱：林建宏未撞傷上訴人乙○○等情，上訴人乙○○均在場，早已知悉上訴
    人丁○○之證詞，亦有上訴人乙○○提出之台灣高雄地方法院檢察署八十二年度
    偵字第二六六九好起訴書及鈞院八十二年度交易字第一三四號刑事判決書可稽，
    上訴人乙○○於八十八年十二月九日向台灣高雄地方法院檢察署告訴上訴人丁○
    ○偽證時，即引用前揭起訴書及刑事判決，分別有告訴狀、起訴書及判決書可稽
    ，顯見上訴人乙○○早在八十二年間已知悉上訴人丁○○涉嫌偽證，是上訴人乙
    ○○早於二年前知悉損害及賠償義務人，依民法第一百九十七條規定，本件損害
    賠償請求權業已罹於時效而消滅。上訴人乙○○主張直到八十八年十二月間方知
    悉上訴人丁○○有偽證行為云云，上訴人丁○○否認，請上訴人乙○○負舉證責
    任。
參、證據：援用原審之立證方法，另提出刑事上訴理由狀、台灣高雄地方法院檢察署
    檢察官八十二年度偵字第二六六九號起訴書、本院八十二年度交易字第一三四號
    刑事判決、台灣高等法院高雄分院九十年度上易字第二三七號民事判決各一件為
    證。
丙、本院依職權調閱本院八十二年度交易字第一三四號刑事卷，並向財政部南區國稅
    局調閱兩造之財產歸戶資料。
    理    由
一、按民事訴訟法第二百五十五條關於訴之追加之限制，於擴張應受判決事項之聲明
    無礙，同法第二百五十六條第二款（業已修正移列於同法第二百五十五條第一項
    第三款）著有明文。又依民事訴訟法第四百三十六條之一第三項、第四百四十六
    條規定，於簡易訴訟事件之第二審程序為訴之變更或追加，雖非經他造同意，不
    得為之，但同法第二百五十五條第一項第二款至第六款情形，則不在此限。本件
    附帶民事訴訟既經本院刑事庭裁定移送原審即本院民事庭，則依刑事訴訟法第四
    百九十條但書規定，自應適用民事訴訟法之相關規定自明。經查上訴人乙○○以
    上訴人丁○○犯有偽證行為，致侵害其權利，在原審提起附帶民事訴訟，請求判
    令上訴人丁○○賠償五十萬元之精神慰藉金，經原審判決部分勝訴後，除就敗訴
    部分向本院提起上訴外，另本於上訴人丁○○之同一侵權行為，再請求三十萬元
    之財產上損失，核屬擴張應受判決事項之聲明，是上訴人丁○○雖不同意上訴人
    乙○○此部分擴張之訴，惟依上開規定，本院仍應准許，先予敘明。
二、上訴人乙○○主張上訴人丁○○為脫免訴外人林建宏過失傷害之刑事責任，竟受
    林建宏之教唆，連續於檢察官偵查、法院審判時，於案情有重要關係之事項，供
    前具結而為虛偽之陳述，使訴訟拖延至今，上訴人乙○○之損害迄未能獲賠償，
    精神上受有相當痛苦，依民法侵權行為之規定，上訴人丁○○應賠償五十萬元之
    精神上損害。原審僅命上訴人丁○○賠償二十萬元之精神慰撫金顯不適當，為此
    提起上訴，並另擴張請求三十萬元之財產上損失等語。上訴人丁○○則以伊並無
    偽證行為，縱有偽證情事，亦與人格權無關，非在民法第一百九十五條第一項規
    定之列。又偽證係侵害國家法益，上訴人乙○○非犯罪之被害人，依法無損害賠
    償請求權，況本院八十二年度交易字第一三四號林建宏過失傷害刑事案件中，法
    院並未採納上訴人丁○○之證詞，上訴人乙○○之訴訟權、人格權並無受損，亦
    與偽證行為無因果關係。再者上訴人乙○○於八十二年間已知悉上訴人丁○○涉
    嫌偽證，上訴人乙○○之損害賠償請求權已罹於消滅時效，上訴人乙○○之上訴
    及擴張之訴均無理由等語資為抗辯。
三、按刑事庭移送民事庭之附帶民事訴訟，僅移送後之訴訟程序應適用民事訴訟法，
    若移送前之訴訟行為是否有效，仍應依刑事訴訟法決之，有最高法院三十二年抗
    字第九四三號、五十二年台上字第三０五五號判例可參，並觀之刑事訴訟法第四
    百九十條之規定自明。又按因犯罪而受損害之人，於刑事訴訟程序，得附帶提起
    民事訴訟，對於被告及依民法負賠償責任之人，請求回復其損害，為刑事訴訟法
    第四百八十七條第一項所明定，此項得提起附帶民事訴訟之要件，於刑事法院依
    同法第五百零四條第一項將附帶民事訴訟以裁定移送同院民事庭後仍有其適用。
    若非因犯罪而受損害之人，自不得於刑事訴訟程序，附帶提起本件民事訴訟，刑
    事法院即應以其為不合法，依同法第五百零二條第一項規定，為駁回之判決。倘
    刑事法院不為駁回，而誤以裁定移送於民事法院，民事法院仍應以原告之訴屬起
    訴不備其他要件之不合法，適用民事訴訟法第二百四十九條第一項第六款規定以
    裁定駁回之。再按附帶民事訴訟，係因犯罪而受損害之人，為請求回復其損害，
    於刑事訴訟程序附帶提起之民事訴訟，故提起是項訴訟，須限於起訴之犯罪事實
    侵害個人私權，致生損害者，始得為之。最高法院二十三年附字第二四八號判例
    足參。又「被告所具之驗斷書當屬鑑定性質，其書面與言詞陳述性質相同，如有
    虛偽陳述，在他人是否因此被害，尚繫於執行審判或偵查職務之公務員採信其陳
    述與否而定，該他人並非因其偽證行為而直接或同時受有損害，即與刑事訴訟法
    第三百十一條所稱之被害人不相當，無提起自訴之權。」（見同院四十八年台上
    字第三四七號判例）是刑法上之偽證罪，固足使偵查或審判上採證錯誤，判斷失
    平，影響司法之威信。然此種虛偽陳述，他人是否因而受害，尚繫於執行偵查或
    審判職務之公務員採信其陳述與否而定，並非因偽證行為直接或同時受有損害，
    自非偽證罪之被害人，偽證罪所侵害者僅國家審判權之法益，其被害者為國家並
    非私人。從而於偽證罪之刑事訴訟程序提起附帶民事訴訟，因該刑事訴訟之犯罪
    事實並非侵害個人私權，致生損害者，則該附帶民事訴訟之提起，即屬不合法，
    刑事法院應依刑事訴訟法第五百零二條第一項規定，為駁回之判決。倘刑事法院
    誤以裁定移送於民事法院，民事法院仍應適用民事訴訟法第二百四十九條第一項
    第六款規定以裁定駁回該附帶民事訴訟。
四、經查本件上訴人乙○○以上訴人丁○○犯有偽證行為，不法侵害上訴人乙○○之
    人格法益而情節重大，於其偽證罪之刑事訴訟程序附帶提起民事訴訟，經本院刑
    事庭以裁定移送原審民事庭，原審判決後，其就敗訴部分聲明不服，並於上訴程
    序中，亦本於上訴人丁○○所為同一侵權行為，擴張請求其無法獲得林建宏賠償
    之三十萬元財物上損失。惟參照前段說明，偽證罪係侵害國家法益之犯罪，上訴
    人乙○○並非因上訴人丁○○之偽證行為而受有任何私權被侵害，致生損害之人
    ，原不合於刑事訴訟法第四百八十七條第一項所定之要件，應不得提起本件刑事
    附帶民事訴訟，雖經本院刑事庭移送民事庭，仍應認其起訴不備要件，是其提起
    本件訴訟為不合法，應予駁回。另就擴張上訴部分係於移送民事庭後為之，尚非
    法所不許。然上訴人丁○○上開偽證行為縱令屬實，其侵害者既為國家法益而與
    上訴人乙○○之財產無涉，此外其復未就上訴人丁○○偽證行為與其財產受損（
    上訴人丁○○否認）間有何相當因果關係舉證以實其說，主張即無理由，亦應駁
    回。
五、原審未審酌偽證行為所侵害者僅國家法益，上訴人乙○○非系爭偽證行為之被害
    人，遽以上訴人丁○○之偽證行為，認定侵害上訴人乙○○之人格法益情節重大
    ，因而准許上訴人乙○○請求二十萬元之精神慰撫金及其假執行之聲請，尚有未
    合，上訴人丁○○就此部分指摘原判決不當，請求廢棄改判，為有理由，爰將原
    判決此部分予以廢棄改判如主文第二項所示。至原判決駁回上訴人乙○○其餘請
    求部分，理由雖與本院認定不同，惟其結論一致，應予維持，上訴人乙○○上訴
    意旨指摘原判決此部分不當，求予廢棄改判，另為擴張之請求，均為無理由，應
    駁回其上訴及擴張之訴。
六、本件事證已臻明確，兩造其餘攻擊防禦方法及舉證，核與判決結果無影響，爰不
    一一論述，附此敘明。
據上論結，本件上訴人丁○○之上訴為有理由，上訴人乙○○之上訴及擴張之訴為無
理由，依民事訴訟法第四百三十六條之一第三項、第四百五十條、第四百四十九條第
一項、第七十八條，判決如主文。
中　　　華　　　民　　　國　　九十一　　年　　　七　　　月　　 十一　　 日
                              臺灣高雄地方法院民事第五庭
~B審判長法官　黃國川
~B法　　　官　吳為平
~B法　　　官　林雯娟
右為正本係照原本作成。
本判決不得上訴。
中　　　華　　　民　　　國　　九十一　　年　　　七　　　月　　 十一　　 日
~B法院書記官　黃麗緞
